臺灣高雄地方法院刑事判決　　　　　　　 94年度訴字第232號
公　訴　人　臺灣高雄地方法院檢察署檢察官
被　　　告　丙○○　男　77歲.
指定辯護人　本院公設辯護人戊○○
上列被告因強盜等案件，經檢察官提起公訴（93年度偵字第2510
7 號），本院判決如下：
    主  文
丙○○攜帶兇器竊盜，處有期徒刑拾月。緩刑貳年。
    事  實
一、丙○○意圖為自己不法之所有，於民國93年8 月12日凌晨3
    時許，持客觀上足以對人之生命、身體造成危害，可供兇器
    使用之鐮刀一把，前往高雄縣湖內鄉○○段2134地號田地，
    竊取乙○○種植之芋頭，在一旁埋伏之乙○○及甲○○見丙○○走進田裡後，先由甲○○以電話報警，乙○○則於一旁
    繼續觀察監視丙○○舉動，嗣丙○○手持鐮刀竊得芋頭4 顆
    後，猶在該處欲繼續竊取芋頭時，乙○○見時機成熟，乃趨
    前予以逮捕，並將丙○○帶至馬路旁，於等侯警員前往處理
    時，丙○○則趁隙脫逃，嗣經警循線查獲。
二、案經高雄縣政府警察局湖內分局報請臺灣高雄地方法院檢察
    署檢察官偵查起訴。
    理  由
一、訊據被告丙○○固坦承有於上揭時間前往高雄縣湖內鄉○○
    段2134地號田地之事實不諱，惟矢口否認有何攜帶足以對人
    之生命、身體造成危害，可供兇器使用之鐮刀一把，竊取乙○○所有之芋頭，辯稱：伊係前往案發地點撿拾颱風過後遭
    棄置之芋頭，而非前往竊取芋頭云云。經查：
  (一)證人乙○○於本院審理時證述：高雄縣湖內鄉○○段2134地
    號田地，是由伊耕作使用，伊在該土地上種植芋頭，於93年
    8 月11日21時許伊與弟弟甲○○在現場埋伏，嗣翌日凌晨3
    時許發現被告，見被告走到田裡，就蹲下來以一把紅色刀柄
    之鐮刀挖了4 顆芋頭後，伊乃向前將被告逮捕，伊將被告拉
    到路旁等侯警察前來處理，於警察未到達前，被告即趁機脫
    逃等語（見本院卷第50至第51頁），核與證人甲○○於本院
    審理時證述：伊於案發當天站在田裡路旁埋伏，見被告前來
    竊取芋頭，伊乃打電話報警，嗣乙○○逮捕被告，將被告帶
    至路旁等候警察前來處理，於警察到達前，被告即騎車跑掉
    ，伊與乙○○在後面追趕，但被告仍然逃脫等語（見本院卷
    第54頁至第56頁），相互符合。又被告於檢察官偵訊時亦自
    承：伊有攜帶鐮刀至案發地點等語（見偵卷第14頁），顯見
    被告於本院審理時辯稱未攜帶鐮刀至案發現場云云，應係事
    後卸責之詞，不足採信。
  (二)證人乙○○於本院審理時證述：芋頭田因颱風倒掉部分之芋
    頭均已挖起出售，案發當天已無倒掉之芋頭，僅剩下好的芋
    頭，被告係挑大顆芋頭挖，每棵約三、四斤；況且先前因颱
    風倒掉之芋頭亦係要出售，並不提供他人撿拾等語（見本院
    卷第51頁至第53頁），已證述並未提供田裡之芋頭供他人撿
    拾明確；再參以倘被告係前往撿拾倒掉之芋頭，則被告為何
    選擇於夜深人靜之凌晨3 時前往，並於遭乙○○逮捕後，等
    候警員前往處理前，伺機逃離現場？又被告為何於93年8 月
    30日警詢時極力撇清曾於上開時間前往案發地點之事（見警
    卷第2 頁），而不向承辦警員解釋其係前往撿拾倒掉之芋頭
    ？均與常情有違。是以，被告辯稱：伊當日係前往案發地點
    撿拾颱風過後遭棄置之芋頭，而非前往竊取芋頭云云，應係
    臨訟卸責之詞，不足採信。
  (三)綜上所述，被告所辯均係卸責之詞，不足採信。是以，本案
    被告犯罪事證明確，其犯行堪以認定，應依法論科。
二、公訴意旨雖認：被告於行竊得手正欲離去之際，為乙○○發
    覺，乙○○乃上前逮捕被告，被告為求脫免逮捕，竟以鐮刀
    劃傷乙○○左手之強暴手段（傷害部分，乙○○表明不欲告
    訴），致乙○○受有左手無名指1 公分 X1 公分之傷害，因
    認被告所犯係屬刑法第330 條之加重強盜罪嫌。惟查：
  (一)按刑法第330 條之加重強盜罪，不僅指刑法第328 條第1 項
    、第2 項之強盜罪而言，即依同法第329 條以強盜論者，亦
    包括之，如犯準強盜罪而有刑法第321 條第1 項各款情形之
    一，即應依刑法第330 條論處（最高法院82年度台上字第
    577 號判決參照）。又刑法第329 條所稱竊盜或搶奪，因防
    護贓物、脫免逮捕或湮滅罪證，而當場施以強暴脅迫者，以
    強盜論，此之所謂當場施強暴，固不以致使被害人不能抗拒
    為要件（最高法院91年度台上字第5778判決參照）。惟若行
    為人僅有強力排除猛拖之被動行為，尚難認為有積極暴行而
    達於強暴、脅迫之程度（最高法院43年台上字第670 號判決
    參照），亦即準強盜罪之成立，不但需行為人有當場之積極
    施暴行為，且需其行為已足造成被害人心理上或生理上之被
    強制狀態者，始足當之，若行為人僅於他人為逮捕時，而為
    單純之掙脫行為，因無對逮捕者積極為施暴行為，且其行為
    亦不足以造成被害人之心理上或生理上之被強制狀態，即難
    謂已該當於準強盜之犯行。
  (二)訊據被告堅決否認有持鐮刀劃傷乙○○，而對乙○○為強暴
    之犯行。查證人乙○○於偵訊時固證述：「（檢察官問：你
    要抓被告時，被告有無反抗？）有，我們有互相拉扯」、「
    （檢察官問：為何被告的刀子會割到你的手？）我們二人在
    拉扯時割到的」等語（見偵卷第6 頁）；惟乙○○與被告究
    如何互相拉扯，及被告是否於互相拉扯之過程中，「故意」
    以鐮刀割傷乙○○，而對乙○○施以強暴等節，乙○○並未
    於偵訊中清楚描述，且何謂「互相拉扯」之意義，可能因個
    人之主觀認定不同而異其解釋，仍須綜合剖析案發當時之實
    際狀況，判斷被告於行竊遭發現後，是否曾對乙○○之身體
    直接或間接施以暴力，壓制乙○○之抗拒，或使乙○○處於
    不能抗拒之狀態，以資認定，尚難據乙○○於偵訊時泛稱：
    伊與被告相互拉扯，伊與被告拉扯時，被告手中之鐮刀割傷
    伊手等情，遽認被告有施用強暴之犯行。
  (三)證人乙○○於本院經交互詰問證稱：「（檢察官問：本件案
    發經過？）．．．我與被告在現場發生爭執，互相推擠，在
    我正面抱著他的時候，他手持鐮刀，在他身上背面混亂中劃
    傷我左手無名指，我不知道他是否是故意的，他沒有把刀子
    拿起來揮舞」、「（辯護人問：有無拿棍子打被告？）我一
    過去就打被告之肩膀一下，我看他那麼老了，不敢打太大力
    ，要打第二下的時候，棍子就被他接住了，因為棍子被他搶
    走了，所以我就正面抱住他的身體，接下來就是我之前講的
    被他劃傷的情形」、「（審判長問：你抱住被告，被告割傷
    你的手指外，他有無其他攻擊你或你弟弟的行為？或出言恐
    嚇、脅迫之行為？）沒有」等語（見本院卷第51頁至第52頁
    ），綜觀乙○○之上開證詞，雖可認乙○○正面抱住被告之
    身體，而遭被告所持之鐮刀劃傷手指，惟乙○○並不清楚被
    告係故意持刀劃傷伊？或被告僅係於掙脫過程中，無意間劃
    傷伊？衡情，倘被告意在對被告施以強暴，則被告理應攻擊
    乙○○之身體重要部分，較能達成壓制乙○○之目的，而非
    僅傷及乙○○之手指，則基於罪疑有利於被告之原則，應認
    被告僅在排除乙○○抱住身體之被動行為，並無證據證明被
    告有主動對乙○○施以攻擊之強暴犯行，用以壓制乙○○。
    是以，被告之上開行為顯與加重強盜罪之施強暴情節尚有不
    符，則公訴人認被告涉犯刑法第330 之加重強盜犯行，即有
    誤會，惟起訴基本犯罪事實同一，爰依法變更起訴法條。
三、按刑法第321 條第1 項第3 款所謂兇器，凡於人之生命、身
    體之安全，易生危險者均屬之，因攜帶兇器行竊，只需行竊
    時攜帶具有危險性之兇器為已足，並不以主觀上有以該兇器
    行兇之意圖為必要。本案被告持以供犯罪所用之鐮刀一把，
    雖未扣案供本院審酌，惟證人乙○○提出與被告當天所持之
    同型鎌刀1 把供警方比對，有照片2 張附卷可稽（見警卷第
    12 頁 至第13頁），觀以該鐮刀刀鋒尖硬銳利，且乙○○於
    被告脫免逮捕之過程中，遭該鐮刀割傷，業如前述，顯見被
    告持有之鐮刀在客觀上足以對人之生命、身體安全構成威脅
    ，自屬兇器無訛。是核被告所為，係犯刑法第321 條第1 項
    第3款 之攜帶兇器竊盜罪。爰審酌被告不思循正當程序賺取
    所需，竟持兇器竊取他人財物，危害他人之財產、生命及身
    體之安全，犯罪情節非輕，且於犯罪後卸責飾詞，矢口否認
    犯行，犯罪後態度不佳，惟念及被告未曾受有期徒刑以上刑
    之宣告，有本院被告院內索引紀錄表及臺灣高等法院全國前
    案記錄表各1 份附卷可稽，素行尚稱良好，及被告係因貪圖
    小利，而竊取他人之芋頭，所竊取之財物價值輕微，且已取
    得乙○○之諒解（見本院卷第53頁，本院94年3 月31日審判
    筆錄）等一切情狀，量處如主文所示之刑。末查，被告已年
    逾77歲，未曾受有期徒刑以上刑之宣告，有臺灣高等法院被
    告全國前案記錄表1 份在卷可稽，其因一時失慮，致觸犯本
    案犯行，經此次偵審之教訓，應無再犯之虞，本院認前開所
    宣告之刑，以暫不執行為適當，爰宣告緩刑2 年，以啟自新
    。至被告持有供犯罪所用之鐮刀1把，因被告否認持有鐮刀
    ，且查無證據證明係被告所有，爰不宣告沒收，附此敘明。
據上論斷，應依刑事訴訟法第299 條第1 項前段、第300 條，刑
法第321 條第1 項第3 款、第74條第1 款，判決如主文。
本案經檢察官丁○○到庭執行職務。
中　　華　　民　　國　　94　　年　　4 　　月　　14　　日
                  刑事第十六庭  審判長法  官  施柏宏
                                      法  官  陳億芳
                                      法  官  洪能超
右正本證明與原本無異。
如不服本判決，應於判決送達後十日內，向本院提出上訴狀。
                                      書記官  曾小玲
中　　華　　民　　國　　94　　年　　4 　　月　　14　　日
附錄法條：
中華民國刑法第321條
犯竊盜罪而有左列情形之一者，處六月以上、五年以下有期徒刑：
一  於夜間侵入住宅或有人居住之建築物、船艦或隱匿其內而犯之者。
二  毀越門扇、牆垣或其他安全設備而犯之者。
三  攜帶兇器而犯之者。
四  結夥三人以上而犯之者。
五  乘火災、水災或其他災害之際而犯之者。
六  在車站或埠頭而犯之者。
前項之未遂犯罰之。
